【裁判字號】    97,重上更(一),21
【裁判日期】    980707
【裁判案由】    履行契約
【裁判全文】
臺灣高等法院臺中分院民事判決      97年度重上更(一)字第21號
上  訴  人  戊○○○
            丁○○
上二人共同
訴訟代理人  楊大德律師
被 上訴 人  甲○○○
            丙○○
上二人共同
訴訟代理人  乙○○
            吳光陸律師
上列當事人間請求履行契約事件，上訴人對於中華民國95年6月
9日臺灣苗栗地方法院第一審判決（94年度重訴字第40號）提起
上訴，本院判決後，經最高法院發回更審，本院於98年6月23日
言詞辯論終結，茲判決如下：
    主      文
上訴駁回。
第二審及發回前第三審訴訟費用由上訴人負擔。
    事實及理由
壹、上訴人主張：一、兩造曾合夥興建坐落苗栗縣竹南鎮之龍鳳
    新村79戶房屋，於民國（下同）88年 6月11日同意解散，並
    就合夥財產之清算簽立協議書，約定上訴人戊○○○應將合
    夥所有登記其名下之68戶房屋及其坐落土地應有部分1/3移
    轉登記與被上訴人，被上訴人則應連帶分7期給付伊新台幣
    （下同）1500萬元，被上訴人並共同簽發到期日為88年6月
    30日至89年2月11日間、總額1500萬元之本票7紙予伊，伊則
    於其給付金錢時歸還同額本票。詎被上訴人迄今僅給付部分
    款項，伊仍持有4紙面額合計500萬元之本票，扣除其嗣陸續
    給付之90萬元，其尚有410萬元未付；且被上訴人既違約未
    按期付款，伊依協議書第8條約定，得請求違約金390萬元。
    二、伊並未違反系爭協議所定給付義務，且本件無任何外顯
    之特別事實，足認伊已不欲請求被上訴人履行系爭協議，是
    伊主張被上訴人應履行系爭協議，自與誠信無違，蓋：（一
    ）系爭協議書非民法第255條所定之定期行為契約，伊依協
    議書第5條所負之義務，僅係於88年6月30日配合提供移轉所
    需文件，而非如被上訴人所稱需於該日將相關房地持分移轉
    予之，依約定，最後一期款係於89年11日始給付，而非於88
    年6月30日付清，此尤足證被上訴人上開主張不可採信。伊
    係因被上訴人告知待其籌足過戶所需費用再通知伊提出移轉
    所需文件，始未於88年6月30日提出相關文件，否則被上訴
    人豈有於伊未於該日交付文件之情形下，嗣仍依約於88年6
    月、9月、10月再給付3期款項之理。至被上訴人於88年9月
    通知伊可辦過戶後，伊即於88年9月3日向戶政機關申請印鑑
    證明書，並配合其辦理移轉登記。是伊並無不配合被上訴人
    辦理移轉登記之違約情事可言，相關房地持份至89年3月24
    日始完成移轉登記，係因被上訴人未及時申報並繳納稅捐所
    致，與伊無涉。（二）系爭苗栗縣竹南鎮○○段第734地號
    土地，應係被上訴人委請之代書疏忽漏列，致未辦理移轉，
    此係可歸責於被上訴人之事由所致，且被上訴人事後亦未請
    求伊辦理該筆土地之移轉，參以被上訴人與伊訂立系爭協議
    後，於88年9月14日與第三人庚○○簽立合作契約之標的物
    ，係其他74筆合夥房地，而不包括734號土地在內，可見被
    上訴人無意取得該土地之應有部分，始未委託代書將該筆土
    地持份一併辦理移轉登記。（三）系爭苗栗縣竹南鎮○○段
    山寮小段第341-22地號土地及其上房屋（建號第1275號）、
    同段第341-61地號土地及其上房屋（建號第1293號）之應有
    部分雖未完成過戶，然，係因第三人即341-22地號房地之買
    受人溫張照香於87年訴請返還價金、嗣聲請假扣押並拍賣取
    得所有權所致，顯非伊造成；而上訴人戊○○○雖為溫張照
    香前開返還價金事件之當事人且遭敗訴，但依協議書第1條
    後段、第2條第1項後段之約定，既應由被上訴人對溫張照香
    負履行出賣人之義務，是上開二筆合夥房地嗣因敗訴遭強制
    執行致未能過戶，應由被上訴人負擔其責；且縱伊於88年6
    月30日即提出辦理移轉所需文件，該二筆房地亦會遭查封而
    無法完成過戶，是該二筆房地之持分未完成過戶非因可歸責
    於伊之事由所致，被上訴人以此未完成過戶即認上訴人有違
    反契約給付義務，實屬無理。三、被上訴人主張其對伊有債
    權可得主張抵銷云云，並無理由，蓋：（一）伊並無違反系
    爭協議之情事，被上訴人主張其得請求3000萬元之違約金，
    實無理由。（二）被上訴人未舉證證明其對龍鳳新村之買受
    人有買賣價金尾款債權；況其中溫張照香部分已經解除契約
    並請求法院判命返還價金確定，更證被上訴人上開主張與事
    實不符；退步言，被上訴人無與他人進行重建之事實，故其
    主張伊應賠償重建之預期利益云云，並無理由。（三）系爭
    341-22、341-61地號房地之應有部分未能完成移轉非可歸責
    於伊，是被上訴人主張伊應賠償上開二筆房地不能移轉之損
    害，亦屬無理。（四）被上訴人雖主張應再扣除其於89年1
    月19日給付之100萬元，惟該筆款項本在上開其已給付之109
    0萬元範圍內，自不得再行扣除。（五）被上訴人甲○○○
    主張其代償上訴人戊○○○貸款部分，伊否認之；退步言，
    縱其主張為真，惟此項權利亦在系爭協議第2條約定被上訴
    人所拋棄權利之範圍內，被上訴人自不得再以該已拋棄之債
    權於本件主張抵銷。（六）系爭734號土地持份未完成移轉
    ，係因可歸責於被上訴人之事由所致，且伊仍得將該土地持
    分移轉被上訴人，並無難為給付之情事，被上訴人更未舉證
    證明此給付於其已無利益，則其依民法第232條規定拒絕給
    付而請求賠償，亦屬無理。四、伊依系爭協議所負者，並非
    金錢之給付義務，且就伊未完成移轉部分，若非係因可歸責
    於被上訴人之事由所致，亦係無難為給付之情事，是被上訴
    人主張民法第265條所定不安抗辯權而拒依系爭協議給付，
    並無理由。五、被上訴人主張其已解除契約，亦無理由。蓋
    ：（一）系爭協議書係為解散合夥而作，伊未於協議第5條
    所定日期交付文件，非即無法達成解散合夥之目的，雙方亦
    未就該日期有何特別重要之合意表示，伊於簽立協議時亦不
    知被上訴人有將合夥房屋與他人合作改建之計畫，是系爭協
    議非民法第255條所定之定期行為契約，被上訴人主張依該
    條規定解除協議，於法未合。（二）伊並無可歸責於己之給
    付不能情事，是被上訴人主張依民法第256、226條規定解除
    契約，亦無理由。（三）被上訴人雖主張因伊給付遲延、其
    依民法第254條規定，經催告後於89年2月11日解除契約，惟
    ，伊係因其指示始未於88年6月30日交付文件，自不得以此
    反指伊給付遲延；縱認該當於給付遲延，惟，被上訴人未先
    催告伊履行，與法不合；其若有於89年2月11日解除協議，
    豈有於89年3月7日尚辦理移轉登記事宜之理者？其於取得伊
    交付之文件辦理過戶、足使伊認為其不主張給付遲延解除契
    約後，再主張解除，更與誠信有違。（四）被上訴人自伊取
    得66戶合夥房地及6筆土地之應有部分，其中現僅存15戶房
    地為其所有，且多有設定抵押，是被上訴人已因可歸責於其
    之事由致無法將其依系爭協議受領之給付物返還，則依民法
    第262條前段之規定，其縱有解除權，亦已消滅等情，爰依
    系爭協議契約之法律關係，提起本件訴訟，求為命被上訴人
    連帶給付伊800萬元，並加付法定遲延利息之判決（上訴人
    於原審起訴原請求對造連帶給付1200萬元本息，嗣於本院減
    縮聲明為如上所示）。
貳、被上訴人則以：一、伊否認有違約，本件係上訴人先違反協
    議，未依協議第5條於88年6月30日提出文件以辦理移轉，伊
    始未再付餘款，迄今僅尚欠310萬元。且上訴人迄未將系爭
    341-22、341-66地號房地、 734地號土地之持份移轉予伊，
    其中341-22、341-66地號房地更因上訴人之遲延，致於88年
    8月27日由訴外人溫張照香因合夥全體之債務而為假扣押查
    封，致未能辦理過戶，已屬給付不能。二、縱認伊有違約，
    上訴人實際上並未受有損害，其請求390萬元違約金，顯然
    過高；且伊對上訴人有遠超過800萬元之債權，足可抵銷其
    本件請求，則上訴人提起本訴應無理由。詳言之：（一）上
    訴人違反協議第5條之約定，依協議第8條，應給付伊3000萬
    元之違約金。（二）伊簽立系爭協議，係欲拆除有海砂屋問
    題之兩造合建房屋而另重建無瑕疵之房屋給承購戶，如能重
    建，伊將可獲得向承購戶收取合計14,797,655元尾款、因重
    建面積增加而補之差價之預期利益，上訴人既有違約，致伊
    未能獲得上開重建之預期利益，依民法第226條第1項、第23
    1條第1項、第216條等規定，伊自得請求上訴人賠償。茲暫
    以上開尾款數額計算，其他保留請求之權利。縱認上訴人以
    溫張照香部分已解約抗辯者為有理由，扣除該戶尾款20萬元
    ，上開尾款仍有14,597,655元，足供抵銷。（三）上訴人戊
    ○○○在簽訂協議後，陸續向被上訴人丙○○借款共978,00
    0元，其承認其中90萬元，並於其本件請求中扣除，然，伊
    就其餘78,000元之債權確屬實在，應可抵銷。（四）伊因上
    訴人未依期履約，未能取得系爭341-22、341-61號房地之持
    份，受有此持份價值之損害，上訴人自應賠償，如依法院拍
    賣時之鑑價為1,084,336元，縱以拍定承受價計算，亦為677
    ,500元。此二筆房地係於88年8月27日始遭訴外人溫張照香
    假扣押查封，上訴人如能於88年6月30日準時交付移轉文件
    ，伊可受讓，是嗣此不能移轉，自可歸責於上訴人。（五）
    系爭734號土地迄未移轉，且因上訴人之違約，造成伊與訴
    外人之合建案因產權不清致無法成案，且多戶房地遭拍賣而
    給付不能，已無履約之實益，伊依民法第232條規定，得拒
    絕上訴人給付而請求賠償，是上訴人亦應依民法第216條第1
    項賠償伊未能及時重建所生損害，此一損害額，依民事訴訟
    法第222條第2項，可由本院決定。（六）伊除已清償上訴人
    承認之1090萬元外，於89年1月19日匯款100萬元以清償上開
    7紙本票中到期日為89年1月11日者，上訴人之請求應再扣除
    此100萬元。縱上訴人以伊未收回該紙本票而否認此100萬元
    係為清償本件債務云云為有理由，然，其既未能說明收受原
    因，則依借貸或不當得利之法律關係，其仍應返還。（七）
    被上訴人甲○○○曾為訴人戊○○○清償貸款本息及違約金
    ，扣除自己使用部分後，上訴人戊○○○尚應返還7,772,83
    0元。該筆貸款上訴人戊○○○於另案新竹地院83年度訴字
    第319號債務人異議之訴中已承認取用6,633,000元，連同利
    息、違約金，承認應負擔7,372,830元，則至少伊就其承認
    之7,372,830元債權存在，應無疑問。此項貸款與合夥清算
    無涉，自不在伊於系爭協議書中所拋棄之債權內。三、如認
    抵銷無理由，但上開房地迄未能提出文件移轉予伊，參酌伊
    已給付大部分，則伊自可依民法第265條規定為不安抗辯，
    而拒絕給付。此項抗辯未限定對造之對待給付需係金錢給付
    者始適用。四、如認抵銷及不安抗辯均無理由，伊主張已解
    除契約，而無給付義務，蓋：（一）伊於88年11月11日即曾
    限期3個月催告上訴人履約，屆期至89年2月11日，上訴人仍
    未履行，則依民法第254條規定，於89年2月11日應已生解約
    效力。（二）上訴人未依協議第5條於88年6月30日提供相關
    文件以辦理移轉，伊於95年5月21日已具狀依民法第229條及
    255條行使解除權。（三）系爭341-22、341-61號房地已由
    訴外人溫張照香承受，上訴人已陷於給付不能，伊已於96年
    9月13日具狀，表示如認依民法第255條解除無理由，則依民
    法第256、226條解除系爭協議書等語，資為抗辯。
、原審法院審理後，斟酌兩造之主張及攻擊防禦方法之結果，
    認上訴人對於系爭協議契約已先違反給付之義務，而被上訴
    人已對於系爭協議契約依民法第255條之規定解除契約，況
    且上訴人提起本件訴訟，亦與誠信原則有違。是以，上訴人
    主張依系爭協議契約請求被上訴人應連帶給付1200萬元，以
    及自起訴狀繕本送達被上訴人翌日即94年6月24日起至清償
    日止，按年息5％計算之法定遲延利息，為無理由，應予駁
    回。而為上訴人敗訴之判決。上訴人減縮只就其敗訴部分中
    之800萬元不服，提起上訴，聲明求為判決：（一）原判決
    廢棄。（二）被上訴人應連帶給付上訴人800萬元，及自94
    年6月24日起至清償日止，按年息5%計算之利息。（三）第
    一、二審訴訟費用由被上訴人負擔。（四）上訴人願以現金
    或等值之銀行可轉讓定期存單供擔保，請准予假執行。被上
    訴人則答辯聲明求為判決：（一）上訴駁回。（二）第二審
    及發回前第三審訴訟費用由上訴人負擔。（三）如受不利判
    決，願供擔保請准宣告免為假執行。
肆、兩造不爭執之事項（參見發回前本院卷一第27、28頁）
一、被上訴人丙○○與上訴人丁○○及訴外人楊連條於69年間，
    共同出資在苗栗縣竹南鎮龍鳳里興建79戶龍鳳新村，而以三
    人之妻、子即被上訴人甲○○○、上訴人戊○○○、訴外人
    陳月嬌名義訂立合夥契約，約定該合夥事業分為3股，1人1
    股。嗣楊連條與陳月嬌於76年3月3日將其合夥之股份轉讓與
    被上訴人丙○○而退出該合夥。
二、被上訴人丙○○於77年9月1日向新竹地院對上訴人二人提起
    77年度訴字第1047號訴訟主張：上訴人二人於76年10月18日
    出具「土地及房屋賣渡證書」及「切結書」，同意以731萬
    1408元將上訴人戊○○○於系爭合夥事業中所分得土地及房
    屋之持分讓與被上訴人丙○○，以抵償所欠資金債務，並願
    自該日起6個月內連帶將被上訴人代償之土地銀行頭份分行
    貸款663萬3000元如數返還等情。該案最後經臺灣高等法院
    認定上開土地及房屋賣渡證書及切結書均屬偽造，而以82年
    度上更(三)字第367號判決被上訴人丙○○敗訴確定。
三、兩造嗣於88年6月11日同意解散系爭合夥，就合夥財產之清
    算達成協議，並在許美麗律師之見證下簽立系爭協議書。並
    於協議書第2條約定：上訴人應將原屬於合夥所有，現登記
    在上訴人戊○○○名下之房屋及土地應有部分均3分之1全部
    移轉登記給被上訴人；被上訴人則應給付上訴人1500萬元，
    並簽發到期日為88年6月30日之本票1紙以給付第1期700萬元
    ，其餘800萬元由被上訴人共同簽發到期日分別為88年9月11
    日、10月11日、11月11日、12月11日、89年1月11日、2月11
    日，金額分別為100萬元、100萬元、100萬元、200萬元、10
    0萬元、200萬元之本票與上訴人，上訴人於被上訴人給付金
    錢後歸還本票。
四、上開協議書第5條又約定：甲（即被上訴人）、乙（即上訴
    人）雙方應於簽訂本協議後3日內，提供印鑑證明並出具領
    回提存金之同意書。乙方並應於88年6月30日提出辦理移轉
    登記之相關文件予甲方。日後若需雙方配合用印或提供證件
    、資料時，雙方均應無條件配合辦理。
五、上訴人目前持有合計500萬元之本票4張（即發票日為12月11
    日之200萬本票1張、89年1月11日之100萬本票1張、89年2月
    11日之100萬元本票2張）。
六、合夥財產中原屬上訴人戊○○○所有上開341-22、341-61地
    號房地及734地號土地應有部分，迄今未移轉登記予被上訴
    人所有。其餘則已於89年3月24日移轉登記與被上訴人丙○
    ○。
七、上開341-22、341-61地號房地於88年8月27日由龍鳳新村之
    承購戶即訴外人溫張照香為假扣押查封登記，嗣進行拍賣而
    由溫張照香於93年2月26日依法承受取得所有權。
八、上訴人戊○○○至少已陸續收到被上訴人所交付之1090萬元
    。
九、系爭合夥之79戶房地於兩造簽立協議書時，有11戶已出售並
    移轉予買受人，而非兩造所有。
十、兩造86年6月11日協議書第一條記明：兩造合夥所售出之房
    屋，尚未收取之價款債權均歸被上訴人，且合夥對外原有之
    債務，亦均由被上訴人負擔。
十一、兩造86年6月11日之協議內容密切不可分，其情形不能為
      一部解除契約（見本院更(一)卷98年6月12日準備程序筆錄
      ）。
伍、兩造之爭執事項及法院之判斷：
    查兩造於86年6月11日為解散合夥、清算合夥財產及處理合
    夥對外之債務，所簽訂之協議書約定：（一）合夥所建出售
    之房屋尚未收取之價款債權均歸被上訴人，但被上訴人同時
    負擔合夥對外之債務（包括建好上開出售房屋並移轉予買受
    人）；（二）上訴人應將原屬合夥所有，而登記於上訴人戊
    ○○○名下之房屋及土地應有部分均三分之一全部移轉登記
    給被上訴人，由上訴人負擔履行出賣人之義務（即由上訴人
    移轉登記予買受人），上訴人並應於88年6月30日提出辦理
    移轉登記之相關文件予被上訴人，被上訴人則應連帶給付上
    訴人一千五百萬元，其中第一期款七百元亦應於88年6月30
    日給付等項，如雙方有違上開協議者，各應給付對方三千萬
    元懲罰性違約金。嗣上訴人未於88年6月30日前交付關於上
    開341-22、341-61地號房地、734地號土地應有部分移轉登
    記相關文件予被上訴人，且系爭三筆不動產迄今未移轉予被
    上訴人，被上訴人應付之一千五百萬元中亦仍有部分款項（
    上訴人主張為410萬、被上訴人主張為310萬元）未付清，兩
    造則各以上情指摘對造，是本件兩造之爭執事項，厥為：（
    一）兩造中究係何人先違反上開協議書之約定並應負懲罰性
    之違約金？（二）被上訴人以上訴人未依限移轉上開三筆不
    動產予被上訴人為由，行使不安抗辯權，拒絕給付一千五百
    萬之中未付之爭議（410萬或310萬元）款項，並主張以所受
    損害及上訴人應課之違約金為抵銷，是否有據？數諯。茲分
    別判斷審究如下：
一、關於兩造究係何人先違反系爭協議書所約定義務方面：
（一）按諸系爭協議書第1條已明定：「乙方應將原合夥所有，
      現登記在乙方戊○○○名下之房屋及土地應有部分均3分
      之一全部移轉登記給甲方」、第2條前段亦約定：「甲方
      應連帶給付乙方1500萬元整分7期給付，於簽訂本協議書
      時，甲方共同簽發到期日為88年6月30日之本票乙紙以給
      付第1期700萬元」；另同約第5條亦約定：「雙方應於簽
      訂本協議書後3日內，提供印鑑證明並出具領回提存金之
      同意書。乙方（即本件上訴人）並應於88年6月30日提辦
      理移轉登記之相關文件於甲（即本件被上訴人）方；日後
      若需雙方配合用印或提供證件、資料時，雙方均應無條件
      配合辦理……」等語，依前開協議書之約定，足知上訴人
      於被上訴人於88年6月30日給付頭期款即700萬元之同時，
      即負有應於88年6月30日前將辦理系爭不動產所有權移轉
      登記之相關文件，供被上訴人辦理不動產移轉登記之義務
      無訛。
（二）次查，被上訴人於簽約後確已依約於88年6月30日兌現前
      開700萬元之款項，此業據上訴人自承在卷（參發回前本
      院卷一第33頁），是依約上訴人本負有於是日即88年6月
      30日提出過戶所需文件予被上訴人之義務，然上訴人戊○
      ○○係於88年9月3日始向戶政機關申請辦理過戶之印鑑證
      明，並遲至89年3月7日始向地政機關就部分合夥財產之應
      有部分送件辦理移轉登記，此有土地登記申請書及桃園縣
      中壢市戶政事務所印鑑證明在卷足憑（參見原審卷(二)第12
      1、134頁、136頁），且上訴人戊○○○名下原有之合夥
      財產即系爭341-22、34 1-61地號房地以及734地號土地，
      迄今亦未移轉登記予被上訴人名下，此亦為兩造所不爭執
      ，足證上訴人確有逾期提供各該筆土地及建物所有權移轉
      文件，而違反系爭協議書所定義務之情事。
二、關於戊○○○原有坐落之前開734地號土地應有部分及341-2
    2、341-61地號房地，迄未辦理移轉之責任歸屬如何方面：
（一）就734號土地部分：
  1.查上訴人就此734號土地應有部分3分之1之所以遲未辦理過
    戶之原因，於原審固一度主張：係因該筆土地非屬合夥財產
    （見原審卷第56頁）；但上開第734號土地於重測前之地號
    為山寮小段第344-1地號，此有土地登記簿謄本其他登記事
    項之標示可資佐參（見原審卷一第164頁），依前揭新竹地
    院77年訴字第1047號判決附表所附之土地及房屋清冊已載明
    ：該重測前第344-1號之土地，係屬兩造合夥之財產無訛，
    此亦為兩造所不爭執，上訴人嗣於原審亦坦承：該734號土
    地及假扣押之土地（地號341之22號、建號第1275）、（地
    號341之61號、建號1293，均係合夥財產，且屬原審卷(一)第
    10頁第3行之不動產事項（按即系爭協議書第1項所稱：原屬
    合夥所有，而登記在戊○○○名下之不動產無訛，參原審卷
    一第237-1頁、原審卷二第54頁）；是上訴人戊○○○名下
    所有之734號土地應有部分3分之1，既屬合夥財產之一部分
    ，依協議書之約定，上訴人自負提出該筆土地之過戶文件以
    供移轉登記予被上訴人之義務。
  2.復按，上訴人雖又以：該筆土地應係被上訴人所委請之代書
    疏忽漏列，致未辦理移轉，此係可歸責於被上訴人之事由所
    造成云云，然為被上訴人所否認，並抗辯代書係按件計價，
    多辦一件多一件酬金，不可能發生漏列未予聲請移轉登記之
    情況，而係上訴人未將過戶文件交付代書辦理所致等語。按
    無論承辦合夥財產移轉登記之代書葉名峰係上訴人個人或兩
    造所共同委託，其所受託辦理者乃不動產之過戶手續，代書
    本身既非合夥契約之當事人，又未參與系爭協議書之簽立，
    就兩造之合夥財產有多少，倘非上訴人陳列提出，本無從窺
    知全貌，是就該734號土地何以未辦理移轉登記，自以上訴
    人未提出致代書未予辦理之可能性最大，從而上訴人2人依
    協議書之約定，既負有提供移轉應有部所有權相關文件予被
    上訴人之義務，在此之前，兩造又早於新竹地院77年度訴字
    第1047號一案，即確認重測前之第344-1號土地係屬兩造之
    合夥財產，乃上訴人於88年89年3月7日向地政事務所送件申
    請辦理合夥財產之移轉登記時，未提供該筆土地之過戶資料
    ，致代書未予申辦，造成該筆土地應有部分迄今仍登記在上
    訴人戊○○○名下，自係可歸責於上訴人之事由所造成，上
    訴人逕將之歸責於被上訴人，與其依協議書所負之義務不符
    ，尚無可取。
  3.上訴人雖又以：竹南鎮○○段第730、732地號之土地係81年
    間重測後始有的地號，這兩筆土地位於龍鳳新村建築基地與
    未過戶之734號土地之間，而這兩筆土地非被上訴人夫婦所
    有，故被上訴人抗辯在龍鳳新村改建、合建，可將第734號
    土地合併使用或當成法定空地，係天方夜譚，且該734號土
    地所有權狀係在被上訴人手中，且早在88年即在高速公路8
    公尺之禁建範圍，此亦為被上訴人所明知，則龍山段第734
    號土地之所以未過戶，問題顯出在被上訴人，而非上訴人云
    云，然被上訴人否認有取得該734號土地之所有權狀，且734
    號土地之位置如何及被上訴人取得該筆土地之用途何在，與
    上訴人所負之提出過戶文件義務無關，且該734號土地縱在
    高速公路路權邊界外8公尺範圍內，亦屬行政管制之問題，
    不影響上訴人依系爭協議書所應負義務之履行，況被上訴人
    亦非不得將之供作空地或規劃其他途之用，上訴人徒以該筆
    土地係屬高速公路禁建之列，且非供法定空地或未計畫與他
    筆土地合併使用暨權狀已在被上訴人手中等情詞，主張係因
    被上訴人之問題致未提出過戶文件及辦理移轉，亦無可採。
  4.末查，上訴人於本院雖又提出被上訴人與第三人庚○○於88
    年9月14日所簽立之合作契約影本主張：被上訴人與庚○○
    合作契約之標的物，不包括該筆734號土地在內，可見被上
    訴人無意取得該土地之應有部分云云，然兩造間於88年6月
    11 日所簽立之協議書，與上訴人所提之合作契約係分屬獨
    立之兩份契約，不僅當事人不同，其內容之約定亦各異其趣
    ，彼此間並無互為依存之關係，是該合作契約書縱屬實，亦
    僅能證明被上訴人與庚○○之合作範圍為何，與兩造間協議
    書之約定無涉，亦不影響上訴人所負義務之履行。況畸零地
    足以影響整體建案土地利用之完整性，自不能以單憑其公告
    現值價值之多寡，即否定被上訴人取得該筆土地產權之必要
    性。上訴人空言被上訴人無意取得該土地之所有權，純屬個
    人臆測之詞，洵無足採。至於上訴人於原審雖又提出該筆土
    地之移轉文件，欲供被上訴人辦理移轉之用（見原審卷一第
    20 7 頁），但經被上訴人以：本件因上訴人遲延交出全部
    過戶文件，違約在先，造成被上訴人與建來成建設股份有限
    公司（下稱建來成公司）之合建案因產權不清致無法成案，
    再加上龍鳳花園新村之住戶因兩造多年來爭訟未決，屋齡老
    化瑕疵，紛紛拒付尾款，餘屋更遭法院拍賣，原龍鳳花園新
    城已無法依原樣重建、目前只剩門號28、31、32、33、34、
    35、40 、42、43、68、74、75、76、77、78之空屋，前開
    341之22 號及341之66號土地又已陷於給付不能，已無履約
    之實益，故拒絕受領在案（見原審卷一第208頁、卷二第180
    -181頁、第190頁言詞辯論筆錄），並提出附件之法院拍賣
    名冊為憑（見原審卷二第181頁）；證人辛○○即原龍鳳花
    園新城住戶亦到庭證實：伊於75年搬進龍鳳花園新城，後來
    丙○○先生改建，由伊召集住戶，當時江侁生跟建來成公司
    說好要合建，後來因產權不清沒有辦法解決，所以沒有改建
    ，現房子已無法居住；另建來成公己○○亦到庭證實於87、
    88年左右確有與丙○○談合建案，但因產權不清沒有談妥，
    至何以沒有書面，是因當時僅只在談案時候，不見得會簽書
    面，要等定案時才會訂約等語無訛（見發回前本院卷二第14
    頁反面～16頁），衡情上開2證人與本案及兩造既無利害關
    係，其等證詞自具有相當之可靠性，兩造對其等證詞復一致
    供稱沒有意見（見發回前本院卷二第16頁反面），自堪採信
    ，是上訴人抗辯：本件因上訴人遲未提供完整之過戶文件，
    致產權不清，改建不成，又因部分房地已被拍賣，履約無實
    益一節，洵非無據。職是，上訴人自系爭協議書簽約以來，
    既始終未提出完整之過戶文件，而遲至原審審理時始陳明願
    配合將此734號土地過戶予被上訴人，並於94年10月19日提
    出移轉之文件，早逾協議書所定之期限，已有違約之情，並
    具有可歸責之事由，被上訴人因之拒絕受領並拒付後續之款
    項，於法並無不合。
（二）就341之22地號、341之61地號房地之部分
  1.上訴人雖主張：各該筆土地及地上建物所以未辦理過戶，乃
    肇因於80年1月8日合夥負稅，而經苗栗縣稅捐稽徵處查封在
    案之故，非上訴人故意不為移轉登記云云（見上訴人原審民
    事準備(三)狀1頁所載，參原審卷第一宗第210頁）。惟查：前
    揭坐落苗栗縣竹南鎮○○○段山寮小段第341之22地號土地
    及其上之房屋（建號第1275號）、同段第341之61地號土地
    及其上之房屋（建號第1293），雖曾於81年1月8日經稅捐單
    位為禁止處分之登記，但業於86年10月20日塗銷禁止處分，
    此有原審依職權向苗栗縣竹南地政事務所查詢之舊土地登記
    簿謄本附卷足稽（參原審卷二第9-17頁），足證於兩造約定
    之88年6月30日當時，上開不動產並無禁止移轉登記之事由
    存在，而上訴人依系爭協議書之約定，原負有應於該日提供
    移轉登記所需文件予被上訴人之義務，然上訴人卻未遵期履
    行，迄於88年9月3日申請印鑑證明時，上開各不動產已於88
    年8月27日由訴外人溫張照香為假扣押查封登記，造成該等
    不動產無法過戶，自可歸責於上訴人。
  2.雖上訴人又援引協議書第1條後段約定：「本合夥對外之債
    務，均由被上訴人負擔，被上訴人不得請求上人訴人補償」
    及同約第2條第1項後段之約定即「前以上訴人為共同出賣人
    之房屋，均應由被上訴人負擔履行出賣人之義務」據以主張
    ：「上訴人戊○○○雖為溫張照香前開返還價金事件之當事
    人且遭敗訴，但依協議書之約定，既應由被上訴人對溫張照
    香負履行出賣人之義務，是上開二筆合夥房地嗣因敗訴遭強
    制執行致未能過戶，應由被上訴人負擔其責，自不得反指上
    訴人有債務不履行之情事」云云，然溫張照香係於88年8月
    30日為假扣押之查封登記，已在88年6月30日之後，且兩造
    間關於合夥債務，固約定由被上訴人負擔，並約定由被上訴
    人負擔出賣人之責，但上開2條文僅約定對外債務（含對龍
    鳳新村購買戶之契約責任）應由何人負擔，與上訴人所負應
    提出過戶所需文件之義務迥然有別，自不影響上訴人此部分
    義務之履行，更不能因此即擴大解釋謂上訴人應移轉予被上
    訴人之房地，一旦有任他其他之第三人（含龍鳳新村之購買
    客戶）查封時，上訴人即得免除其提供過戶文件之義務，蓋
    就協議書而言，其契約當事人係上訴人及被上訴人，溫張照
    香並非該協議書之當事人，被上訴人亦從未主張上訴人應代
    為履行基於與溫張照香間房地買賣契約而生之過戶責任，而
    係主張上訴人依協議書負有提供移轉登記所需文件及辦理過
    戶之義務。至於上訴人履行提過戶文件後，被上訴人與溫張
    照香間基於買賣契約而產生之糾葛或民、刑事訴訟，應如何
    解決及被上訴人能否履行過戶及交屋之義務，則屬被上訴人
    與溫張照香間之問題，與上訴人依協議書應負之義務應無關
    ，上訴人此部分主張亦無可採。
  3.上訴人於本院固又提出新的攻擊方法，主張依因被上訴人告
    知因其尚未籌足過戶所需之稅捐及費用，直至被上訴人於88
    年9月通知可辦理過戶後，上訴人即於88年9月3日向戶政機
    關申請印鑑證明書，並配合被上訴人辦理合夥房地應有部分
    移轉登記，是被上訴人遲至89年3月24日始完成登記，係因
    被上訴人未及時申報並繳納稅捐所致，上訴人並無違反契約
    給付義務之情事云云，然遍查上訴人於原審就何以遲未將上
    開二筆房地提出文件及辦理過戶之原因：(1)於94年9月2日稱
    係「734地號因為池塘，可能是代書漏列或者不是在合夥清
    算的範圍，另外二筆地號是與訴外人溫張照香訴訟之結果」
    （見原審卷一第56頁）；(2)於94年9月23日民事準備(二)狀稱
    ：「上開341之22土地及其上之房屋、同所341之61地號土地
    及其上之房屋，早於80年1月8日台因合夥稅負之原因而為訴
    外人苗栗縣稅捐稽徵處查封被告（即被上訴人）甲○○○、
    原告（即上訴人）戊○○○各3分之1在案…亦即兩造在88年
    6月11日簽訂本協議書之時即已知悉上開土地及建物因查封
    而無法為所有權移轉登記，…原告並無不將上開土地及建物
    移轉登記為被告名義之情形。…就竹南鎮○○段734號土地
    …恐是代書作業遺漏所致，被告願配合辦理」（見原審卷二
    第156-157頁）；(3)嗣於94年10月19日言詞辯論筆錄稱：因
    為過戶的戶數太多，當初有二戶被扣押，沒有辦理移轉」（
    見原審卷一第207頁）；(4)再於民事準備(三)狀稱：上開341之
    22土地及其上之房屋、同所341之61地號土地及其上之房屋
    ，確於80年1月8日台因合夥稅負之原因而為訴外人苗栗縣稅
    捐稽徵處查封，並非其故意不為移轉（原審卷一第210頁）
    ；(5)其後於94年12月28日言詞辯論意旨狀、95年1月9日民事
    爭點整理狀、95年3月3日民事爭點整理(二)狀，除重申同旨外
    ，亦僅援引協議書第1條後段及第2條1項後段之約定謂：被
    告既應履行出賣人之義務，則因買賣標的物瑕疵，遭買受人
    張溫照香解除契約，自應由被告全權負責，原告已無從移轉
    亦不負移轉之義務，就734號該筆土地則稱：實在想不出獨
    漏此筆，恐是代書作業遺漏所致（見原審卷第一宗第263-26
    5頁、第273-275頁，卷二第33-34頁）；(6)於95年3月8日言
    詞辯論筆錄亦僅就734號土地部分，陳明在歷次開庭時提出
    過戶資料供被告辦理過戶，但為被告拒收（同前卷二第54頁
    ）；核其歷次之陳述及主張，就該三筆土地未能於88年6月
    30日提供文件供辦理過戶之原因，無一提及係因被上訴人告
    知尚未籌足過戶所需之稅捐費用，而要上訴人待其準備好再
    行提出之情，倘被上訴人確有通知上訴人延後提出，並俟其
    備妥稅捐費用，再提出過戶文件以供辦理過戶，則何以上訴
    人本人及其訴訟代理人於原審多次之審理期日，就此攸關契
    約履行之重大事項，始終不為主張，反稱係因遭稅捐稽徵機
    關查封致未能如期辦理過戶？且衡之常情，上訴人若遵期提
    供過戶所需之相關文件，不僅有助於被上訴人與他人洽談改
    建及合作事宜，更有助於與住戶間權義關係之解決，上訴人
    又豈有無端延後之理？是由上訴人於原審之歷次筆錄及書狀
    均稱系爭341-22、341之61號土地（含地上建物）二筆房地
    係因80年即遭稅捐稽徵單位查封，故無從過戶，根本不曾提
    及被上訴人有何要其延後提出文件以待準備稅款之情事，益
    證上訴人於本院之所以變更陳述，應係為配合申請印鑑證明
    之日期係89年9月3日，而為翻異編議之詞，此部分核為其片
    面之主張，洵難採信。
  4.上訴人雖又提出被上訴人與訴外人庚○○間之合作契約，據
    為係被上訴人未能於88年6月30日籌足稅金，直到88年9月才
    要上訴人申請，上訴人才會到88年9月3日才提出印鑑證明給
    上訴人之佐證，然依上訴人前開主張，再對照上訴人申請印
    鑑證明之日期（按即88年9月3日）互為推算，可知上訴人主
    張被上訴人通知其提出申請之日期，應係在88年9月1日或2
    日，斯時被上訴人與庚○○間之合作契約尚未簽署，被上訴
    人又如何有可能根據此日後才簽立之契約，作為上訴人應否
    及於何時提出文件之依據？且該合作契約縱令屬實，亦係被
    上訴人與第三人間之約定，與上訴人基於協議書所負之義務
    並無直接之關連，而被上訴人於上訴人提出過戶文件後，如
    何籌集過戶之稅款，乃被上訴人個人應承擔之問題，與上訴
    人應提出文件之義務應屬無涉，況被上訴人已一再抗辯：伊
    當時己與建來成公司洽談合建事宜，建商當時提供之條件為
    全部拆除重建，但因上訴人未能及時提供文件以為移轉過戶
    ，致合建不成，證人辛○○、己○○亦一致證實：丙○○當
    時確有談合建案，但因產權問題故未成案，徵諸竹南縣龍鳳
    里龍鳳新村自救會88年11月6日函其內容亦敘及龍鳳新村全
    部住戶房屋為同一建物，因原房屋水泥合鹽質太高，不堪居
    住，且經工業技術研究院於87年2月24日會同法院及兩造至
    現場勘查並採樣進行混凝土中性化深度測試及氯離子含量分
    析結果：已超出標準含鹽量19倍以上，已屬嚴重危屋，接近
    倒塌現象，而請求減免房屋稅等語（見原審卷二第168-169
    頁）；可見龍鳳新村於雙方當事人簽立協議書當時，確有拆
    除重建之必要，而被上訴人於簽立協議書當時，既已同意承
    讓上訴人名下之合夥財產，並願履行出賣人之責任，且約定
    高額之違約金，顯示其確有重新開發花園新城並予改建，藉
    以解決與住戶間之糾紛並順利取得尾款之迫切需要，而上訴
    人若能如期提出過戶之文件資料，被上訴人正可藉此提高與
    建商合建之可能性，自無通知上訴人延後提出文件及辦理過
    戶，致影響建商投資與合作意願之可能，故上訴人所提之前
    開合作契約書影本縱為真正，亦不足據為上訴人有利之認定
    。
  5.上訴人固又主張：本件非絕對定期契約，否則被上訴人豈有
    於上訴人未於88年6月30日交付移轉登記文件之情形下，未
    予催告，而仍於88年6月30日、同年9月11日及10月11日分別
    給付上訴人700萬元、100萬元及100萬元之理等語。然被上
    訴人當時係因與建商洽談合建事宜之脫困方案，始於協議書
    約定上訴人須於88年6月30日以前將完整之過戶文件交給上
    訴人，且為求順利取得上訴人戊○○○名下屬合夥財產房地
    之所有權，避免購買戶日後之求償，始兌付上開票款，已據
    被上訴人陳述在卷（見原審卷一第107頁之四所載），而本
    件協議書所定之88年6月30日縱非絕對定期之行為，但被上
    訴人於上訴人逾期未交付移轉登記所需之文件後，是否兌付
    同年9月11日及10月11日之各期款項，乃被上訴人基於利害
    考量之結果，不能因此即推認被上訴人有免除上訴人遲延給
    付之意，上訴人亦不得據此即卸免其依協議書應負之給付義
    務，再由上訴人於原審歷次審理均不否認就上開上訴人戊○
    ○○名下所有坐落苗栗縣竹南鎮○○○段山寮小段第341之
    22號、第341之61地號土地及其上之房屋以及苗栗縣竹南鎮
    ○○段第734地號土地應有部分，負有交付過戶所需文件以
    供辦理移轉登記予上訴人名下之義務，乃遲於88年9月3日才
    申請印鑑證明，並於89年3月日始為送件之申請，致上開山
    寮小段第341之22地號土地及其上之房屋（建號第1275號）
    、同段第341之61地號土地及其上之房屋（建號第1293），
    於88年8月27日遭訴外人溫張照香為假扣押查封登記，並於
    同年8月30日為假扣押之登記而無法移轉，另734號土地亦遲
    未辦理過戶，上訴人自難辭違約之責。是系爭協議書之性質
    ，縱如上訴人所稱非絕對定期契約，然上訴人既負有於88年
    6月30日提供並交付上開734號、341-22及341-61等房地過戶
    文件予被上訴人之義務，卻逾期不履行，而兩造合夥所建上
    揭80戶房屋乃共同一宗基地，如欲重建仍應維持原有一宗基
    地使用之原則，始可取得准予重建之建築執照乙節，有被上
    訴人提出之苗栗縣政府98年6月23日府商建字第0980101061
    號函影本乙件在卷可參，且本件確因上訴人遲未能提供完整
    之過戶文件，而有產權不清之糾葛疑慮，致被上訴人原擬與
    建商合作重建之案不能成立之情形，均如上述，以上皆為應
    可歸責於上訴人之事由，則因上訴人之逾期不交付全部完整
    過戶文件，致被上訴人以重建方式履行兩造協議由被上訴人
    負出賣房屋之義務陷於不能，而無法據此收取兩造協議歸其
    所有未收取之買賣價款，依此而言，迄上開341-22、341-61
    地號土地經查封拍賣而陷於不能合併使用於重建時，被上訴
    人即處於上訴人縱為給付對之亦屬無利益之情形，是兩造協
    議書自係定有相對期限利益之契約，上訴人指被上訴人無上
    開期限利益，不能以其逾上開期限即指其為違約云云，自非
    可取。
三、關於被上訴人拒絕給付暨抵銷抗辯是否有理方面：
（一）依兩造系爭協議，被上訴人固有給付上訴人一千五百萬元
      之義務，且已據被上訴人簽發本票記明應分期付款之日期
      ，而被上訴人於兩造約定上訴人應於交付全戶過戶文件之
      最後期限88年6月30日後之應付款仍有410萬元未付，固據
      上訴人指訴甚明。惟被上訴人應支付一千五百萬元予上訴
      人，乃以上訴人應將原屬兩造合夥所建暫登記於上訴人戊
      ○○○名下之房地移轉予被上訴人，以供其盡履行兩造合
      夥建屋出售予買受人之出賣人義務，並藉此由被上訴人收
      取該買賣之尾款為前提，此據系爭協議第1、2條記載甚明
      。惟兩造原合建出售依協議應由被上訴人負履行出賣人義
      務之上開房屋，乃係海砂屋，致造成鋼筋腐蝕、大面積混
      凝土剝落，如不予拆除重建，其瑕疵即無法補正等情，已
      據訴外人溫張照香以兩造為被告請求返還價金乙案（本院
      88年度上字第699號）中由財團法人工業技術研究院鑑定
      屬實，且為本院（股）所受理職務上所知之事實（見原審
      卷第一宗第110-130頁判決影本）。且被上訴人確亦以將
      上訴人應移轉予被上訴人之上開房地與建商研擬拆除重建
      ，藉以履行本件出賣人義務並憑以收取尾款等情，已如上
      述。然因上訴人遲交全部過戶文件，違約在先，造成被上
      訴人與建來成建設股份有限公司（下稱建來成公司）之合
      建案因產權不清致無法成案，再加龍鳳花園新村之住戶因
      兩造多年來爭訟未決，屋齡老化瑕疪，紛紛拒付尾款，餘
      屋更遭法院拍賣，原龍鳳花園新城已無法依原樣重建、目
      前只剩門號28、31、32、33、34、35、40、42、43、68、
      74、75、76、77、78之空屋，前開341之22號及341之66號
      土地又陷於給付不能，已無履約之實益，是為上訴人違約
      在先，並具有可歸責之事由，被上訴人因之拒付後續之款
      項，自屬有據，是不能據此認係被上訴人違反兩造之協議
      ，而應課以懲罰性違約金。上訴人仍以上開情形，請求被
      上訴人應給付違約金390萬元，亦屬無據，不能准許。
      雖兩造系爭協議之性質及內容無法細分，而不能一部解除
      契約，此為兩造所不爭，且因上訴人已依協議書過戶由被
      上訴人取得之66戶房地應有部分，除15戶外，其餘均遭拍
      賣而不存在，如被上訴人解除系爭協議（契約），亦有不
      能回復原狀之情形，是被上訴人於原審及本院前審主張解
      除契約不能合法成立，故被上訴人固仍不能免除給付後續
      應付款 (上訴人主張為410萬元)之義務，惟本件乃上訴人
      違反兩造協議書之給付義務，依該協議第8條所定，被上
      訴人主張應支付懲罰性之違約金，自屬有據。且：(1)上訴
      人依系爭協議應移轉予被上訴人之341-22、341-61地號房
      地因被拍賣而給付不能，被上訴人即受有此不能給付之損
      害，依拍定承受價計為677,500元；(2)因上訴人違約致被
      上訴人不能即時重建以盡依兩造協議由其負出賣人義務致
      有不能收取尾款14,597,655元之損害，均據被上訴人提出
      合建銷售餘屋清單，未收尾款清單及法院拍賣清冊等在卷
      可稽，總計其金額逾410萬元甚多，被上訴人主張以其中
      410萬元與上訴人上揭410萬元債權為抵銷，核屬有據，應
      予准許。經抵銷後，上訴人之上開410萬元債權即歸於消
      滅而不存在，是其仍請求被上訴人給付，為無理由，不能
      准許。
陸、綜上，上訴人依兩造協議之法律關係，請求被上訴人給付41
    0萬元及違約金390萬元，合計800萬及其遲延利息，為無理
    由，應予駁回。原審因以上訴人違反兩造協議在先，且本件
    協議已經被上訴人解除為由，認上訴人之訴無理由，為其敗
    訴之判決，駁回上訴人在第一審之訴及假執行之聲請，其所
    持之理由，雖與本院上開認定有所不同，但結論並無二致，
    仍應認上訴人之上訴為無理由，而予駁回。
柒、本件事證已臻明確，兩造其餘主張及舉證，核與判決結果無
    礙，爰不一一論列，併此敘明。
據上論結，本件上訴為無理由，依民事訴訟法第449條第1項、第
2項、第78條、第85條前段，判決如主文。
中    華    民    國    98    年    7     月    7     日
                民事第三庭    審判長法  官  陳照德
                                    法  官  李平勳
                                    法  官  朱  樑
以上正本係照原本作成。
如對本判決上訴，須於收受判決送達後20日內向本院提出上訴書
狀，其未表明上訴理由者，應於提出上訴後20日內向本院提出上
訴理由書（須按他造人數附具繕本）。
上訴時應提出委任律師為訴訟代理人之委任狀。具有民事訴訟法
第466條之1第1項但書或第2項之情形為訴訟代理人者，另應附具
律師及格證書及釋明委任人與受任人有該條項所定關係之釋明文
書影本。
                                    書記官  陳妙瑋
中    華    民    國    98    年    7     月    8     日
                                                      Ｖ


司法院資訊處製作；財團法人民間司法改革基金會備份。
